【裁判字號】    89,上易,1823
【裁判日期】    890608
【裁判案由】    侵占
【裁判全文】
臺灣高等法院刑事判決                          八十九年度上易字第一八二三號
    上  訴  人
    即  被  告  乙○○
                丙○○
    右  一  人
    選任辯護人  吳奎新  律師
    上  訴  人
    即  被  告  庚○○
右列上訴人因業務侵占案件，不服臺灣板橋地方法院八十九年度易字第四六五號，中
華民國八十九年二月二十九日第一審判決（起訴案號：臺灣板橋地方法院檢察署八十
八年度偵字第二六０三九、二六九三九號），提起上訴，本院判決如左：
    主  文
原判決關於乙○○、丙○○、庚○○部分撤銷。
乙○○共同意圖為自己不法之所有，而侵占對於業務上所持有之物，處有期徒刑肆年
陸月，褫奪公權肆年。
丙○○共同意圖為自己不法之所有，而侵占對於業務上所持有之物，處有期徒刑肆年
陸月，褫奪公權肆年。
庚○○共同意圖為自己不法之所有，而侵占對於業務上所持有之物，處有期徒刑參年
陸月，褫奪公權年。
    事  實
一、乙○○係台北縣新店市○○路二三五巷十一號「衛豐保全股份有限公司」（下稱
    衛豐公司）之保全員兼司機，負責駕駛運鈔車載送保全員在台北縣、市地區向客
    戶收取營收款項及保全之工作。依衛豐公司之作業規定，每輛運鈔車配置保全員
    三名，其中一名為組長，負責運鈔作業安全之指揮及監督；另二名保全員一名負
    責存、提領現金，另一名則為運鈔車駕駛，三人共同負責該運鈔車上之現金保全
    工作，並因此項業務關係而持有運鈔車上所載運之現金。詎乙○○因染上賭博惡
    習，在外積欠大筆債務，無力清償，因其工作上經常運送銀行鉅額現鈔，發現在
組長及提領現金之保全員下車存提款作業時，僅獨留其一人在運鈔車上負責保管
    車上現鈔，又無其他防弊機制，有機可乘，竟與其金門同鄉丙○○（有妨害自由
    、重傷害前科，執行完畢已逾五年）、洪植槐、林長建（後二人僅止謀議，但無
    參與著手實施）四人共同基於意圖為自己不法所有之犯意聯絡，於民國（下同）
    八十八年十月間，謀議侵占運鈔車上現款之行動計畫，並多次在乙○○所駕駛之
    運鈔車行經路線進行勘查，經商議後認衛豐公司之客戶即坐落台北縣中和市○○
    路七十九號「可口可樂公司」前，因旁邊有一停車場可供臨時停車使用，且附近
    往來車輛較少，若在此處搬運現鈔較不易引人注意，乙○○等人遂決定在上址下
    手。八十八年十一月三十日上午，乙○○確定當日運鈔車路線有行經台北縣中和
    市○○路時，即以電話通知丙○○準備行動，因原參與謀議之洪植槐、林長建二
    人不在場，丙○○遂邀集同自金門來台，目前暫借住其住處，而與之有共同犯意
    聯絡之庚○○一同行動。當日上午六時許，由乙○○先將其太太黃雅慧所有車號
    ＥＭ—四七四九號小客車停放在台北縣中和市○○路七十九號旁之停車場內備用
    ，丙○○則於上午九時許，駕駛其所有車號ＦＹ—七八六六號小客車搭載庚○○
    ，自桃園縣中壢市○○路七四八巷十二號三樓住處出發，並為掩人耳目，丙○○
    將所駕駛之上開小客車停放在台北縣中和市○○路北二高涵洞附近等候進一步指
    示。八十八年十一月三十日上午七時許，乙○○駕駛車號ＱＡ—七Ｏ九號衛豐公
    司運鈔車，載送保全組長戊○○、保全員己○○一同執行運鈔任務。三人自台北
    縣新店市○○路衛豐公司出發後，依既定路線繞行台北縣、市，在各金融行庫、
    公司行號間陸續存、提現金。嗣於當日上午十一時許，戊○○等人在台北市台灣
    銀行提領現金新台幣（下同）五千三百萬元後，將該現款分裝在六個鐵箱內，放
    置在運鈔車上；又前往台北市○○○路彰化銀行北門分行提領現金二千萬元，再
    將該二千萬元現金運送至台北縣板橋市彰化銀行江翠分行存入；乙○○則利用戊○○等人下車存提現金之際，以行動電話與丙○○、庚○○二人保持聯絡。於同
    日上午十一時五十五分許，戊○○等人搭乘運鈔車抵達台北縣中和市○○路七十
    九號「可口可樂公司」，待戊○○、己○○二人下車提款時，乙○○即將該運鈔
    車駛往健康路七十九號旁之停車場。乙○○在停車場內將運鈔車停妥後，即持己○○留在車上之鐵門鑰匙，將運鈔車上之鐵門開啟，由乙○○將車上裝滿共計五
    千三百萬元之六個鐵箱，陸續搬上原已預先停放在該停車場之ＥＭ—四七四九號
    小客車內，乙○○隨後駕駛上開小客車將該六只鐵箱運往台北縣中和市○○路北
    二高涵洞附近與丙○○、庚○○會合，三人再共同將車上六個鐵箱打開，並將鐵
    箱內之現金分裝成三袋，並由乙○○自袋中取出約一百萬元現金朋分，由乙○○
    取得約五十萬元，丙○○、庚○○各分得約二十餘萬元。後乙○○等三人將該三
    袋現金搬上原停放該處之ＦＹ—七八六六號小客車內，並將六個空鐵箱及ＥＭ—
    四七四九號小客車棄置在涵洞附近，即由丙○○駕駛該車載同乙○○、庚○○自
    北二高往桃園方向逃逸，而以此方法共同侵占上開乙○○因業務關係而持有之現
    金五千三百萬元。
二、丙○○駕駛該車載送乙○○與事先聯繫好之高黃德會合，由高黃德載送乙○○至
    桃園縣楊梅鎮○○○街一一九之二號六樓住處藏匿，丙○○則攜帶約五千二百萬
    元贓款與庚○○分頭逃逸。於同日下午三時許，洪朱將其中二袋贓款（約四千二
    百餘萬元）送至桃園縣大溪鎮○○○路六號其妹丁○○住處，交由不知情之丁○○保管；再於同日下午四時許，將剩餘一袋贓款（約一千萬元，起訴書誤載為五
    百四十萬元）送至桃園縣中壢市○○路中正國小旁（起訴書誤載為中壢市○○○
    路三一九號六樓）交予不知情之甲○○，告以係在大陸作生意所得，並囑甲○○
    取其中四百六十萬元（事後亦由警方追回）代其清償積欠友人之賭債，剩餘約五
    百四十萬元則由甲○○攜返中壢市○○○路三一九號六樓住處藏放。本件於案發
    後，即由台北縣警察局中和分局與台北縣刑警隊共同成立專案小組，並報請台灣
    板橋地方法院檢察署檢察官指揮偵辦。嗣接獲線報，先於八十八年十二月一日下
    午八時許，在桃園縣中壢市○○街七四八巷十二號前逮捕丙○○；並隨即帶同丙○○於八十八年十二月二日零時三十分許，在桃園縣桃園市○○街四十三巷口附
    近逮獲庚○○；再循線於八十八年十二月二日凌晨一時二十分許，在桃園市立療
    養院前逮獲乙○○、高黃德（冒名張義德名義應訊）；並即帶同乙○○、丙○○
    、庚○○分至桃園縣楊梅鎮○○○街一一九之二號六樓高黃德住處、桃園縣中壢
    市○○○路三一九號六樓甲○○住處、桃園縣大溪鎮○○○路六號丁○○住處等
    地，陸續追回共計五千一百四十二萬二千三百元之贓款，並扣得丙○○所使用與
    本案無涉之行動電話一支。
三、案經內政部警政署刑事警察局移送，暨臺北縣警察局中和分局報請臺灣板橋地方
    法院檢察署檢察官偵查起訴。
    理  由
一、右揭犯罪事實，業據上訴人即被告乙○○先後於警訊時及偵審中上訴人即被告丙○○於本院調查審理時坦承不諱上訴人即被告丙○○於原審、庚○○於原審、本
    院審理中雖坦承於中和市○○路北二高涵洞旁搬運贓款之事實不諱，惟均矢口否
    認有被訴業務侵占之犯行，辯稱：伊二人從中壢經過那個停車場時，有停一下到
    那邊看一下，就直接到涵洞那邊等，是伊二人所為應僅只被告乙○○侵占行為完
    成後之搬運贓物而已；且庚○○於行為時並不知情，無犯罪故意云云。惟查，右
    揭犯罪事實，業據被告乙○○、丙○○、庚○○三人在警訊時及偵查中供承不諱
    ，互核其情節大致相符，並與被害人衛豐公司代理人李啟佑指訴，證人即保全員
    戊○○、己○○，證人即受託保管贓款之甲○○、丁○○證述之情節相符，復有
    贓物認領保管單二紙、通訊監察案件執行錄音譯文一紙、現場相片十張在卷可稽
    。被告丙○○、庚○○二人雖以前詞置辯，但本件侵占犯行，係被告乙○○、丙○○事前合謀，經多次勘驗現場，評估下手路線後規劃而成，各被告間有其職司
    分工部分，不因被告丙○○、庚○○待被告乙○○侵占衛豐公司鉅款，將贓款載
    至台北縣中和市○○路北二高涵洞後，伊二人始下車搬運，而解免其侵占罪責。
    況本案所侵占之款項金額龐大，為國內治案史上首見，案發後司法警察機關必全
    力追捕、查緝，是被告丙○○等人計畫多時後始採取行動，豈有在行動時偕同一
    毫不知情之被告庚○○同往，無慮其因不知情在行動時成為障礙，且事後更可瓜
    分取得鉅款，其不符事理甚明，被告庚○○在行為前，應即知本案詳情，並與被
    告乙○○、丙○○間有犯意聯絡，行為分擔。被告丙○○、庚○○上開辯解，顯
    屬事後卸責之詞，不足採信。本案事證明確，被告乙○○、丙○○、庚○○三人
    業務侵占之犯行，均堪認定，應依法論科。被告丙○○選任辯護人請求再傳訊戊○○及衛豐公司之代理人，因事證已明，均核無必要。
三、查被告乙○○係衛豐公司之保全員，負責運鈔車駕駛工作，而衛豐公司運鈔車係
    由保全員三人一組執行保全工作，在二名保全員下車存、提款時，則由該兼任司
    機之保全員獨力維護運鈔車上鉅款之安全，並因此業務關係而持有該筆鉅款。辯
    護人於本院辯稱被告乙○○僅係駕駛員，並無保管或持有保險箱之鑰匙，保險箱
    內之現金顯非其業務上持有其所有取得案爭款項，乃是竊取鑰匙後開啟保險箱而
    來，因此其所犯應係竊盜罪，而非業務上侵占罪，查證人己○○於本院證稱：「
    戊○○是組長、錢都是我提、存的，我們三個都負責保管車上的錢；以前鎖匙都
    是放在車上，從未帶出去過，都是放在衣服口袋，衣服沒有帶出去，我們三個都
    可以開金庫，被告乙○○可以開金庫」等語（見本院八十九年五月二十四日訊問
    筆錄）證人戊○○在原審之證述，亦與證人己○○上開證詞並無何矛盾衡突之處
    ，顯見保險箱之鑰匙及保險箱內之現金均為被告乙○○業務上所持有，是被告乙○○所為自不構成竊盜罪，辯護人所為上開辯詞應不足採。核被告乙○○所為，
    係犯刑法第三百三十六條第二項之業務侵占罪。被告丙○○、庚○○二人雖無保
    全之業務關係，亦未持有上開鉅款，但其二人與有業務關係之被告乙○○共犯，
    依刑法第三十一條第一項之規定，被告丙○○、庚○○二人所為，亦係犯刑法第
    三百三十六條第二項之業務侵占罪。被告乙○○、丙○○、庚○○三人就上開業
    務侵占犯行間，有犯意之聯絡，行為之分擔，為共同正犯。原審據以論科，固非
    無見，被告洪仁、懋丙○○二人上訴意旨以判刑太重，及被告庚○○上訴意旨以
    案發前伊皆不知情，且判刑太重，分別指摘原判決不當，雖均無可取，惟原審事
    實欄認被告乙○○將該運鈔車駛往健康路七十九號旁之停車場，被告丙○○、庚○○二人隨後開車趕至停場會合，待見乙○○已順利得手，即先行開車返回上開
    北二高涵洞處等候等情。經被告丙○○於本院供稱：我們（指被告丙○○及庚○○二人）從中壢經過那個停車場時，有停一下到那邊看一下，就直接到涵洞那邊
    等云云（見本院卷，八十九年五月三十日審判筆錄），且被告乙○○亦稱：（他
    們二人沒有到停車場，是直接到涵洞那邊等（同前揭筆錄），核與原審上開認定
    事實並不相符，衡情倘認被告二人係開車在停車場等待接應，豈有不爭取時間幫
    被告乙○○搬運六箱鐵箱之理，且亦無再至涵洞之必要，另其等亦可當場搬運現
    金至被告乙○○車內，直接逃逸即可，是應以被告丙○○在本院之供述為可採。
    原審就此部分事實之認定核有錯誤，自有未洽。原判決既有上述可議之處，自應
    由本院將原判決關於乙○○、丙○○、庚○○部分予以撤銷改判。爰審酌被告等
    人犯罪之動機、目的，被告乙○○、丙○○、庚○○年輕力壯，不思腳踏實地自
    食其力，反耽於逸樂投機，致欠鉅債，終致鋌而走險，侵占衛豐公司鉅額現鈔，
    震盪社會治安，及本案之社會教育意義，認公訴人所請判處被告乙○○、丙○○
    有期徒刑各四年之求刑仍屬過輕，經考量被告乙○○、丙○○事前負責謀議計劃
    ，被告丙○○事後負責藏匿贓款，被告庚○○當日始臨時受邀參與本件犯罪，及
    各被告參與本案之程度，並審酌其等犯罪手段並未傷及無辜，且犯罪後坦承大部
    分犯行，且已追回五千一百四十二萬二千三百元之贓款等一切情狀，分別量處被
    告乙○○、丙○○各有期徒刑四年六月，被告庚○○有期徒刑三年六月，併依其
    犯罪之性質均認為有褫奪公權之必要，分別宣告各如主文所示之褫奪公權期間，
    以示懲儆，希杜效尤。
據上論斷，應依刑事訴訟法第三百六十九條前段、第三百六十四條、第二百九十九條
第一項前段，刑法第二十八條、第三十一條第一項、第三百三十六條第二項、第三十
七條第二項、第三項，罰金罰鍰提高標準條例第一條前段，判決如主文。
本案經檢察官鄭龍照到庭執行職務。
中     華     民     國    八十九   年      六  月        八      日
                             臺灣高等法院刑事第十庭
                                 審判長法  官  蔡  長  溪
                                       法  官  溫  耀  源
                                       法  官  楊  貴  志
右正本證明與原本無異。
不得上訴。
                                       書記官  沈  秀  容
中     華     民     國    八十九   年      六        月        十二    日
附錄本案論罪科刑法條全文：
刑法第三百三十六條
對於公務上或因公益所持有之物，犯前條第一項之罪者，處一年以上七年以下有期徒
刑，得併科五千元以下罰金。
對於業務上所持有之物，犯前條第一項之罪者，處六月以上五年以下有期徒刑，得併
科三千元以下罰金。
前二項之未遂犯罰之。


司法院資訊處製作；財團法人民間司法改革基金會備份。
